臺灣高等法院臺中分院民事判決　九十二年度上易字第四六八號
　　　上　訴　人　丙○○
　　　被　上訴人　甲○○
　　　被　上訴人　丁○○
　　　訴訟代理人　乙○○
右當事人間損害賠償事件，上訴人對中華民國九十二年八月二十九日臺灣臺中地方法
院九十二年度訴字第七０三號第一審判決提起上訴，本院於九十三年三月二日言詞辯
論終結，判決如左：
      主      文
上訴駁回。
第二審訴訟費用由上訴人負擔。
      事實及理由
一、按訴之變更或追加，非經他造同意不得為之，但擴張或減縮應受判決事項之聲明
    者，不在此限。民事訴訟法第四百四十六條第一項定有明文。本件上訴人於原審
　　起訴請求被上訴人應連帶給付新台幣（下同）一百零一萬元，及自起訴狀繕本送
　　達翌日起至清償日止，按年息百分之五計算之利息，嗣於本院減縮請求被上訴人
　　應連帶給付五十萬元，及自起訴狀繕本送達翌日起至清償日止，按年息百分之五
　　計算之利息，核屬訴之聲明之減縮，揆諸上開條文規定，自無不合，合先敘明。
二、上訴人起訴主張：坐落台中市○○區○○段四０四之一二地號土地暨其上建號三
    ００號之建物登記謄本記載：「登記原因：買賣；所有權人：乙○○；義務人：
    陳福來；登記日期：七十九年十二月二十四日，登記原因發生日期：七十九年十
    月三十日」，上開不動產之登記申請書亦記載：登記原因買賣，足徵上開房地係
    買賣關係，被上訴人乙○○委託代書陳美櫻亦以買賣原因辦理移轉登記其名下，
    惟其並未支付任何買賣價金。七十九年間陳福來身體健康並未生病中風，而被上
    訴人乙○○亦承認上開房地係在陳福來健康時，即移轉登記至其名下，陳福來生
    前為自營商，晚年收入頗豐，身體健康無須子女奉養及照顧，何來被上訴人乙○
    ○夫妻照顧之說？被上訴人乙○○亦始終無法提出陳福來病例診斷證明書，證明
    乙○○確因照顧陳福來致獲贈上開房地，惟被上訴人乙○○於鈞院九十年度上字
    第一七七號民事訴訟中，竟要被上訴人丁○○到庭證稱：「‧‧‧所以媽媽過世
    後，爸爸曾經提起說要將不動產過戶給大哥（即乙○○），還有父母確實由大哥
    照顧，爸爸說要過戶給大哥其實他的意思就是要送給大哥。」、及要被上訴人甲
    ○○到庭證稱：「父母生病時都是由我和大哥照顧，我照顧白天大哥照顧晚上，
    系爭房屋本來是父親所有，所以爸爸就將房子過戶給大哥，並沒有說要賣給大哥
    。」，致上訴人於該訴訟中受到敗訴判決。準此，被上訴人丁○○、甲○○於該
    事件中憑空之證述不實。又甲○○於八十八年十一月二十日聲明書載明：「查坐
    落於台中市○○區○○里○○鄰○○路二十六之二十七號之樓房一棟連同基地先
    前為陳福來所有。經查：並未聽聞欲贈與乙○○、陳王圓等，其等買賣系爭房地
    並未支付價金予陳福來，特此聲明。上開價金為三百萬元。聲明人：甲○○、地
    址：台中市○○○路十一之二號」等語，被上訴人甲○○為初職畢業，年齡五十
    二歲，為上班族，豈有不識字未看清內容之理，其在庭證稱其簽聲明書係要證明
    房子是贈與非買賣，當時未看清內容等語，顯不可採，被上訴人甲○○、丁○○
    臨訟證述不實，有違常理，而被上訴人乙○○恣意勾串被上訴人甲○○、丁○○
    在上開事件中作不實證述，致上訴人敗訴，其等若無故意亦有過失，上訴人因此
    失去財產一百零一萬元之繼承法益，依法自應由被上訴人負連帶賠償責任等語。
三、原審駁回上訴人之訴及其假執行之聲請，上訴人不服原判決，提起本件上訴，於
    本院聲明，求為判決：
    (一)原判決廢棄。
    (二)被上訴人應連帶給付上訴人五十萬元，及自訴狀繕本送達翌日起至清償日止，
      按年息百分之五計算之利息。
    並補充陳述略以：
    (一)按刑事判決所為事實之認定，於為獨立民事訴訟之裁判時本不受其拘束，易言
      之，民事法院審酌全辯論意旨及調查證據之結果，依自由心證，為與刑事判決
      相異之認定，即非法所不許（最高法院二十九年度上字一六四０號、四十九年
      度上字第九二九號判例參照），上開不動產之侵占等案件，經台灣臺中地檢署
      八十七年度偵字第二四五００號對被上訴人乙○○不起訴處分，惟該不起訴處
      分認事用法洵有違誤，故此部分不能將為有利於被上訴人之認定依據，揆諸上
      揭判例要旨，亦不得拘束鈞院就系爭事實之認定。又上訴人尋獲被上訴人丁○
      ○出具之同意書：「家父陳福來生前擁有房子一棟，其住址位於台中市○○路
      二十六之三十七號，本人曾聽家父生前提及此屋要過戶給大哥乙○○‧‧‧，
      對於大哥能繼承家父的房子，本人深表贊同，絕無異議，恐口說無憑，特立此
      書。」，足見；被上訴人乙○○係係繼承家父陳福來之上開房地，即非贈與，
      既係繼承關係，依法自不能將上訴人排除。又被上訴人甲○○於八十八年十一
      月二十日聲明書末端「上開價金為新台幣三百萬元」一詞，為該聲明書原先即
      載明，非上訴人嗣後自行添加，甲○○飾詞偽稱其簽聲明書係為證明房子係贈
      與，並非買賣，當時未看清楚內容等語，其證詞反覆不一，依法應由其負舉證
      責任。再依民法第八十八條至第九十一條、第九十四條、民事訴訟法第三百五
      十八條規定，該聲明書係上訴人取自被上訴人甲○○就上開房地買賣內容價金
      、及乙○○不法行為不當所得之書證，事前事後均告知被上訴人甲○○，並由
      其親閱後署名寄回上訴人，被上訴人甲○○嗣後亦未依法撤銷該聲明書意思表
      示錯誤、或當時未看清楚等情事，故依上揭法條規定，足認該聲明書、及同意
      書證記載之真實性及發生效力。
    (二)按法院為判決時，應斟酌全辯論意旨及調查證據之結果，以判斷事實之真偽，
      不得摭捨筆錄中前後不符之片段記載，為認定事實之依據（最高法院五十一年
      度台上字第一０一號判例意旨參照）。次按法院依調查證據之結果，雖得依自
      由心證，判斷事實之真偽，但其所為之判斷如與經驗法則不符時，即於法有違
      （六十九年台上字第七七一號判例意旨參照）。本件證人陳美櫻於八十七年度
      偵字第二四五００號之筆錄記載：「乙○○至我代書事務所說他爸爸要將房地
      贈送給他。」，及證人陳富子於偵查中亦證稱：「伊是被告乙○○之大姐，‧
      ‧‧伊妹妹曾說父親願將本件房地送給乙○○。」、及於九十三年度偵字第三
      二０四號偵查中陳稱：「（你是否有聽到陳福來要將該房子贈與乙○○？）沒
      有。因沒有與陳福來同住。」，其等均非親見耳聞陳福來所言，其證詞應不足
      採，又證人林陳秀金証稱：「伊是乙○○的大姑媽，陳福來與乙○○同住時，
      一切起居、醫療都是乙○○負責，‧‧‧陳福來曾說過因他的一切都是乙○○
      在照顧，所以房子他要送給乙○○。」，惟其等均與被上訴人乙○○關係密切
      ，證詞難免偏頗，且上開房地早已於七十九年間即由被上訴人乙○○竊佔，並
      過戶予自己名下，況上訴人長年亦有協助照顧父母，再者，陳福來因中度中風
      ，已無行為能力，依民法第七十五條之規定，縱使陳福來有贈與乙○○之意思
      表示，亦屬無效。又被上訴人丁○○於九十一年度偵字第六五三五號之偵查中
      陳稱：「（家裡面的人都知道土地是要送給大哥？）知道。大家都會閒聊。」
      ，上訴人陳稱：「被告（即丁○○）剛有說是在靈堂聽說的，請求勘驗錄音帶
      及補正筆錄。」，被上訴人丁○○亦不爭執及否認，且被上訴人丁○○長年住
      高雄，未曾回家探望父母，故被上訴人丁○○嗣後改稱陳福來贈與乙○○，亦
      不足採。又認定事實應憑證據，然為貫徹自由心證主義之精神，關於證據之證
      明力，即屬事實審法院依其自由心證加以判斷，茲因法院心證之形成，既由來
      於證據，是以證據證明力判斷之正確與否，誠攸關事實之真偽甚鉅，民事訴訟
      法第二百二十二條第一項、第二項均有明文，故法院就證據與事實之認定，應
      依證據、經驗及論理法則等語。
四、被上訴人乙○○則以：上開不動產係被上訴人之父陳福來生前贈與被上訴人乙○
    ○，並非被上訴人乙○○繼承取得，上訴人無端興訟，顯無理由等語。被上訴人
    丁○○則以：父母親在世時，母親曾說過大哥（即乙○○）比較孝順，父母生病
    時均由大哥在照顧，母親過世後，父親曾提起要將房子過戶予大哥，父母確曾由
    大哥照顧，故丁○○無意見，此棟房子屬家父生前所有，生前如何處理乃家父之
    權利，至於繼承或是贈與，本人無權干涉。被上訴人甲○○則以書狀陳稱：其於
    七十二年間與父母同住台中市○○○街三二號，母有肝病，父有高血壓，母於七
    十八年病情惡化住進榮總，日間由其照顧，夜間由被上訴人乙○○照顧，母不幸
    於七十九年十月一日去世，八十年間父親搬與乙○○同住，並於八十一年六月二
    十日去世，父母住院期間，上訴人及被上訴人丁○○在高雄工作極少回家照顧。
    上開房地為父親所有，父親將不動產贈與登記予大哥乙○○，實因大哥孝順父母
    ，於父母生病時受有勞苦，兄弟無資格與大哥爭取系爭房地。又上開聲明書係上
    訴人寄來給被上訴人甲○○簽名時，內容已由上訴人寫好，簽名時其因未看清楚
    即簽名寄回，且添加「買賣金額三百萬元」之記載，亦非被上訴人甲○○所為等
    語置辯。
五、被上訴人於本院聲明，求為判決：上訴駁回。
　　並補充陳述稱：
    (一)被上訴人乙○○部分：上訴人於原審八十八年自字第二二九號案件自承父親趕
      他，上訴人都沒有照顧父親。
    (二)被上訴人甲○○部分：上開房地原係父親要贈與給乙○○，之前作證所述均實
      在，之所以簽該聲明書，真意係為證明父親欲將上開房屋給乙○○，因當時未
      看清楚即簽名，事後已告訴上訴人若要作證，其亦會証稱係父親要贈與給乙○
      ○等語。
六、查上訴人主張上開不動產原為兩造父親陳福來所有，於七十九年十二月二十四日
    以買賣為原因移轉登記予被上訴人乙○○，被上訴人乙○○並未支付買賣價金，
    而陳福來係於上開房地移轉登記後之八十一年六月二十日死亡，被上訴人丁○○
    、甲○○於本院九十年度上字第一七七號塗銷所有權移轉登記事件中，於九十年
    九月六日準備程序中分別證稱：「我和我二哥（即原告）都在高雄做事．．．我
    回家時媽媽曾經表示被上訴人（即被告乙○○）比較孝順，所以媽媽過世後，爸
    爸曾經提起說要將不動產過戶給大哥（即乙○○），．．．還有父母確實由大哥
    照顧，所以我就沒有意見．．．，爸爸說要過戶給大哥，其實他的意思就是要送
    給大哥。我從來不知道父親要用三百萬元價錢賣給大哥」、及「父母生病時都是
    由我和大哥（即被告乙○○）照顧，我照顧白天，大哥照顧晚上，．．．．系爭
    房屋本來是父親所有，所以爸爸就將房子過戶給大哥，並沒有說要賣給大哥。」
    等情，業據其提出上開土地及建物登記申請書、及契稅繳款書等件為證，並為被
    上訴人所不爭執，堪信上訴人上開部分之主張為真實。惟上訴人主張上開不動產
    係陳福來以三百萬元價金出售予被上訴人乙○○，並非贈與，被上訴人丁○○、
    甲○○於本院上開塗銷所有權移轉登記事件中所為之証言，係應被上訴人乙○○
    之要求始為之，上開証言係屬不實之証言，致其於該事件中受敗訴判決，而失去
    應繼承之財產，被上訴人間彼此勾串應負連帶賠償責任一節，則為被上訴人所否
    認，並分別以上詞置辯。經查：
　(一)兩造之父親陳福來原所有之上開不動產於七十九年十二月二十四日以買賣為原因
　　移轉登記予被上訴人乙○○一節，固有該土地暨建物移轉登記申請書在卷可稽、
　　及該土地暨建物登記謄本附於本院調閱之原審八十九年度訴字第三五九六號塗銷
　　所有權移轉登記事件卷內可稽，惟被上訴人辯稱：其父親陳福來生前生病均由被
　　上訴人乙○○照顧，陳福來表示要將上開不動產贈與予被上訴人乙○○，並非買
　　賣等語，查本院九十年度上字第一七七號塗銷所有權移轉登記事件，經調閱台灣
　　台中地方法院八十七年度偵字第二四五００號詐欺全卷，已查明證人即兩造之姐
　　陳富子於該偵查中證稱：「自從其母親過世，其父親就與乙○○同住，由乙○○
　　照顧起居，其妹妹甲○○曾說父親願將本件房地送給乙○○」等語、另證人即兩
　　造之姑媽林陳秀金亦證稱：「陳福來與乙○○同住時，一切起居、醫療都是乙○
　　○負責，本件房子雖是陳福來買的，但所有裝修費用都是乙○○付的，陳福來曾
　　說過因他的一切都是乙○○在照顧，所以該房子他要送給乙○○」等語、又証人
　　即辦理上開不動產產移轉登記之代書陳美櫻亦證稱：「乙○○至我代書事務所說
　　，他爸爸要將房地贈送給他，他還問我過戶以買賣或贈與那種比較有利，我說買
　　賣可以用自用住宅稅率（增值稅），後來因係三親等血親且無法提出支付價款證
　　明，所以後來才改補申報贈與稅，又因未達贈與稅起徵總額，故仍無庸繳贈與稅
　　，因當時房地公告現值只有四十餘萬元，與前次移轉共增值十一萬餘元，故乙○
　　○共繳了一萬餘元稅金，省了六萬餘元稅金」等語甚詳，業據本院調閱本院九十
　　年度上字第一七七號塗銷所有權移轉登記事件全卷查明屬實，由上開証人証言，
　　足見；上開不動產確係兩造之父親陳福來於生前即因受被上訴人乙○○之照顧，
　　已同意贈與予被上訴人乙○○，於移轉時雖以買賣為登記原因，惟實際上仍為贈
　　與關係，僅係為節稅之故，始將移轉登記之原因記載為買賣等情，要堪認定。既
　　此；被上訴人丁○○、甲○○於本院上開塗銷所有權移轉登記事件中，出庭作証
　　陳稱：因被上訴人乙○○比較孝順，其父親陳福來要將上開不動產過戶予被上訴
　　人乙○○，因其等父母確實由被上訴人乙○○照顧，其等均無意見，並無要將上
　　開不動產以三百萬元出賣予被上訴人乙○○之情事等語，並無不實，且係符合真
　　實之証詞，且上訴人主張被上訴人丁○○、甲○○係受被上訴人乙○○之要求，
　　始於本院上開事件中為該証詞，被上訴人乙○○有勾串被上訴人丁○○、甲○○
　　証詞之情，並未據其提出積極之事証，即無可取。上訴人雖又以依証人陳美櫻、
　　陳富子上開証詞，均係間接耳聞而來，並未親自聽聞陳福來親自所言，且証人陳
　　富子於九十三年度偵字第三二０四號偵查中，於檢察官訊問：「你是否有聽到陳
　　福來要將該房子贈與乙○○？」，答稱：「沒有。因沒有與陳福來同住。」等語
　　，而以其等均非親見耳聞陳福來所言，其證詞應不足採信云云，惟証人陳富子雖
　　未親自聽聞陳福來要將上開房地贈與予被上訴人乙○○之事實，並未能証明被上
　　訴人甲○○、丁○○亦未親自聽聞陳福來贈與上開房地予被上訴人乙○○之事實
　　；且另證人林陳秀金亦已証稱：被上訴人乙○○與其父陳福來同住，陳福來一切
　　起居、醫療，均由被上訴人乙○○負責，已聽聞陳福來表示要將上開房屋送給乙
　　○○等情屬實，証人林陳秀金上開証詞，係其親自聽聞陳福來而來，應具有直接
　　証據之証據力，自可採信。上訴人再以証人與被上訴人間關係密切，證詞難免偏
　　頗云云，惟查證人林陳秀金為兩造之姑媽，其與兩造之親疏關係相同，衡諸常情
　　，苟陳福來就上開房地無贈與被上訴人乙○○之事實，其並無偏坦一方之理，上
　　訴人此部分之主張係昧於事實，亦無可取。未按被上訴人丁○○、甲○○亦均為
　　陳福來之法定繼承人，對陳福來原所有之上開房地亦有繼承權利，苟其父陳福來
　　無單獨贈與上開房地予被上訴人乙○○之事實，以其等均為繼承之利害關係人，
　　亦會爭取其等繼承之權利，何以會捨自身繼承權益於不顧，益見；被上訴人丁○
　　○、甲○○於本院上開塗銷所有權移轉登記事件中，所為之上開証詞，並無不實
　　。
　(二)上訴人另主張當時陳福來因中度中風，已無行為能力，依民法第七十五條之規定
　　，縱使陳福來有贈與乙○○之意思表示，亦屬無效等語。按確定判決之理由雖無
　　既判力，惟法院於判決理由中，就訴訟標的以外當事人主張之重要爭點，本於當
　　事人辯論之結果，已為判斷時，其對此重要爭點所為之判斷，除有顯然違背法令
　　之情形，或當事人已提出新訴訟資料，足以推翻原判斷之情形外，應解為在同一
　　當事人間就該重要爭點所提起之訴訟中，法院及當事人就該已經法院判斷之重要
　　爭點法律關係，皆不得任作相反之判斷或主張，始符民事訴訟上之誠信原則（最
　　高法院九十二年度台上字第一三九九號判決參照）。查本院九十年度上字第一七
　　七號塗銷所有權移轉登記事件中，已就上訴人主張上開房地於七十九年十二月二
　　十四日移轉登記予被上訴人乙○○時，認定上訴人於上訴理由狀內已陳明陳福來
　　於八十年一月十九日尚健在，未中風生病等語（見本院該卷第十七頁），則上訴
　　人對於上開房地移轉為被上訴人乙○○所有時，其父意識是否清楚，是否已中風
　　，上訴人前後所述已有未合，且與兩造為親兄妹之證人、及其姑媽於本院、及台
　　灣台中地方法院檢察署作證時，亦均未言及陳福來有意識不清之情形，是以上訴
　　人主張陳福來於移轉行為時係無行為能力人，致其意思表示無效，或無行為能力
　　人不得為遺囑云云，尚屬無據，而認定上訴人此部分主張不足採信之判斷，上訴
　　人於本件中並未主張本院上開事件中之判斷，有何顯然違背法令之情形，或提出
　　新訴訟資料，足以推翻原判斷，上訴人於本件中自不得再為上開之主張。
　(三)上訴人雖又以被上訴人甲○○於聲明書中已陳明：「查坐落於台中市○○區○○
　　里○○鄰○○路二十六之二十七號之樓房一棟連同基地先前為陳福來所有。經查
　　：並未聽聞欲贈與乙○○、陳王圓等，渠等賣賣系爭房地並未支付價金予陳福來
　　，特此聲明。上開價金為三百萬元。聲明人：甲○○、地址：台中市○○○路十
　　一之二號」等語，而認被上訴人甲○○於上開事件中確有證述不實之情，惟被上
　　訴人甲○○就對其簽名於該聲明書已多次辯稱：該聲明書中除聲明人欄之簽名及
　　地址為其所為者外，其他均為上訴人所書寫，且其簽名時該聲明書並末記載上開
　　價金為新台幣三百萬元，此係上訴人自行所添加，其簽署該聲明書係為證明房屋
　　係贈與，並非買賣，因當時未看清楚內容等語甚詳，查上開房地確係兩造之父親
　　陳福來於生前即贈與予被上訴人乙○○，並非買賣一節，已如上述，則被上訴人
　　甲○○上開辯詞，即核與事實相符，應可採信。上訴人再以被上訴人丁○○出具
　　之同意書亦稱：「家父陳福來生前擁有房子一棟，其住址位於台中市○○路二十
　　六之三十七號，本人曾聽家父生前提及此屋要過戶給大哥乙○○‧‧‧，對於大
　　哥能繼承家父的房子，本人深表贊同，絕無異議，恐口說無憑，特立此書。」等
　　語，而認被上訴人乙○○係繼承陳福來之上開房地，即非贈與云云，惟被上訴人
　　丁○○於原審已陳稱：其父親曾提起要將房子過戶予被上訴人乙○○，因父母確
　　曾由乙○○照顧，其並無意見，上開房地屬其父生前所有，生前如何處理係其父
　　之權利，至於繼承、或贈與，其無權干涉等語甚詳，按陳福來既因受被上訴人乙
　　○○之照顧，而決定將系爭房地送給被上訴人乙○○，則被上訴人丁○○縱於上
　　開聲明書中誤用繼承之用語，亦無礙實際為贈與之事實。
七、綜上所述；上訴人本於侵權行為法律關係，請求被上訴人應連帶賠償其五十萬元
    ，及自起訴狀送達翌日起至清償日止，按年息百分之五計算之利息，為無理由，
　　其假執行之聲請亦失所依附，原審為上訴人敗訴之判決，及駁回假執行之聲請，
　　並無不合，上訴意旨猶執詞指摘原判決不當，求予廢棄改判，為無理由，應予駁
　　回。
八、本案事實已臻明確，兩造其餘攻擊防禦方法，不足以影響本判決結果，爰不一一
    論述，併此敘明。
據上論結：本件上訴為無理由，依民事訴訟法第四百四十九條第一項、第七十八條，
判決如主文。
中　　　華　　　民　　　國　　九十三　　年　　　三　　　月　　 十六　　 日
~B1民事第四庭審判長法　官　黃斐君
~B2　　　　　　　　法　官　陳蘇宗
~B3　　　　　　　　法　官　張浴美
右為正本係照原本作成。
不得上訴。
~B　　　　　　　  書記官　謝雅惠
中　　　華　　　民　　　國　　九十三　　年　　　三　　　月　　 十七　　 日
　　　　　　　　　　　　　　　　　　　　　　　　　　　　　　　　　　　　Ｂ
